臺灣嘉義地方法院刑事判決
110年度交訴字第29號
公  訴  人  臺灣嘉義地方檢察署檢察官
被      告  葉如宏


上列被告因過失致死案件，經檢察官提起公訴（110年度偵字第2
673號），本院判決如下：
    主  文
葉如宏無罪。
    理  由
一、公訴意旨略以：共同被告黃大耕（經本院通緝中）於民國10
    9年11月20日23時50分許，明知夜間視線不良，竟疏未於所
    騎乘之自行車後方裝設警示燈光，即沿嘉義市西區北港路機
    慢車道由西往東行駛時，亦疏未注意靠右行駛，於途經該路
    767號前，因被害人葉家銘駕駛車號000-000號普通重型機車
    由同向駛至，不慎追撞前方機慢車道上之共同被告黃大耕所
    騎乘之自行車後，致被害人摔落於快車道之中間車道上，適
    被告葉如宏駕駛車號000-0000號自用小客車由同向中間車道
    駛至，理應注意汽車行進中車前狀況，隨時採取必要安全措
    施。而依當時情形又無不能注意之情事，竟疏於注意及此，
    致其車輛未閃避橫躺於車道上之被害人，而輾過被害人，致
    被害人因軀幹肢體骨折，造成創傷性休克不治死亡，因認被
    告涉犯刑法第276條之過失致死罪嫌等語。
二、按認定犯罪事實所憑之證據，雖不以直接證據為限，間接證
    據亦包括在內，惟無論直接或間接證據，其為訴訟上之證明
    ，須於通常一般之人均不致於有所懷疑，而得確信其為真實
    之程度者，始得據為有罪之認定，倘其證明尚未達到此一程
    度，而有合理性懷疑之存在，無從為有罪之確信時，自應為
    被告無罪之判決。況刑事訴訟法第161條第1項規定檢察官就
    被告犯罪事實，應負舉證責任，並指出證明之方法，因此，
    檢察官對於起訴之犯罪事實，應負提出證據及說服之實質舉
    證責任，倘其所提出之證據，不足為被告有罪之積極證明，
    或其指出證明之方法，無從說服法院以形成被告有罪之心證
    ，基於無罪推定之原則，自亦應為被告無罪之諭知（最高法
    院76年台上字第4986號、92年台上字第128號判例意旨可資
    參照）。
三、公訴意旨認被告涉犯上開過失致死罪嫌，係以被告之供述、
    告訴人即被害人之父葉振坤之指訴、相驗筆錄、相驗屍體證
    明書、驗斷書、相驗照片、道路交通事故調查報告表（一）
    、（二）、道路交通事故現場圖、交通事故現場照片、鑑定
    意見書為主要論據。　　
四、訊據被告固坦承有於上開時間、地點，駕車撞擊被害人，致
    被害人死亡，且其對於被害人之死亡有過失，惟辯稱：我承
    認我沒注意到車前狀況有過失，但當時視線沒有很清楚，當
    燈照到有人躺在路上時，我踩剎車已經來不及，我真的來不
    及反應等語。經查：
（一）被害人有於上開時間、地點，自後方撞擊共同被告騎乘之
      自行車倒地後，遭被告駕車自後方撞擊輾壓，造成被害人
      軀幹肢體骨折，於到醫院前死亡，業據被告於警詢、偵查
      及本院審理時均自陳在卷（相卷第43-47、205-207頁、本
      院卷第47、148-149、156頁），核與共同被告、告訴人於
      警詢時之證述大致相符（相卷第35-39、63-67頁）。並有
      證號查詢機車駕駛人、診斷證明書、證號查詢汽車駕駛人
      、道路交通事故現場圖、道路交通事故調查報告表（一）
      、（二）、相驗筆錄、相驗屍體證明書、檢驗報告書、相
      驗報告各1份、車輛詳細資料報表2份、現場照片148張、
      相驗照片48張附卷可憑（相卷第29、31、33、55、57、75
      、77-79、85-163、167-201、203、215、219-233、235-2
      41、305-314、411-412頁）。此部分事實，應堪認定。
（二）按刑法第14條第1項之無認識過失，係指行為人對於犯罪
      事實之發生，有應注意之義務，且按當時情節，係能注意
      ，而不注意者而言。至行為是否違反注意義務，不只在於
      結果發生之原因，而且尚在於結果乃基於違反注意要求或
      注意義務所造成者，並應以行為人在客觀上得否預見並避
      免法益侵害結果為其要件。是刑法上過失責任之成立，除
      客觀上注意義務之違反外，尚須以行為人對於犯罪之結果
      有預見可能性及迴避結果可能性，且結果之發生與行為人
      之過失間，有相當因果之關聯性，方足當之(最高法院109
      年度台上字第458號刑事判決參照)。另按刑法之過失犯，
      以行為人對於結果之發生，應注意並能注意為成立要件，
      苟行為人縱加注意，仍不能防止其結果之發生，即非其所
      能注意，自難以過失論。而過失責任之有無，端視行為人
      是否違反注意義務，結果之發生能否預見，行為人倘盡最
      大程度之注意義務，結果發生是否即得避免，以為判斷。
      行為人若無注意義務，固毋庸論，倘結果之發生，非行為
      人所得預見，或行為人縱盡最大努力，結果仍不免發生，
      即不得非難於行為人（最高法院110年度台上字第3201號
      刑事判決參照）。從而，本案被告是否確有檢察官所指過
      失致死之犯行，其前提要件應視被告駕駛前揭車輛行經肇
      事地點時，是否確有公訴意旨所指違反上開注意義務或其
      他應行注意義務，而如未違反其注意義務，是否能避免結
      果發生。
　 1、按行車速度，依速限標誌或標線之規定，無速限標誌或標
      線者，應依下列規定：一、行車時速不得超過五十公里。
      但在設有快慢車道分隔線之慢車道，時速不得超過四十公
      里，未劃設車道線、行車分向線或分向限制線之道路，時
      速不得超過三十公里，道路交通安全規則第93條第1項第1
      款定有明文。本件案發地點之速限為50公里，有道路交通
      事故調查報告表(一)1份在卷可查（相卷第77頁）。
　 2、本案事故經本院囑託國立澎湖科技大學鑑識肇事原因，經
      該校綜合全卷資料、現場照片後，出具鑑定意見，其中被
      告車速部分略以：由該自用小客車之行車紀錄器可知，小
      客車(BKD-2227)於00:50:48.51抵達路段上第1條車道線處
      ，於00:50:49.6抵達路段上第3條車道線處。其時間差約
      為1.09秒(49.6-48.51)，而行駛距離約為20公尺〈2*10(車
      道線實線段長4公尺+車道線間距6公尺)〉，可推估小客車
      進入路段之平均速率約為66.06(20/1.09*3.6)公里/小時(
      即每秒18.35公尺）等語，有國立澎湖科技大學交通事故
      案鑑定意見書1份在卷可按（本院卷第97-121頁），是被
      告駕駛上開車輛於前揭時間行經本案事故地點時，與被害
      人發生碰撞時，行車時速確已超越道路速限時速50公里無
      疑。
　 3、公訴意旨雖認被告未注意車前狀況始肇致本案車禍發生，
      然國立澎湖科技大學之鑑定意見略以：由小客車行車紀錄
      器影帶可知，小客車行經路口後向右切入中間車道，在00
      :50:49.1可看見機車騎士掉落於車道上之輪廓，於00:50:
      50.26小客車撞擊倒臥的騎士。其時間差約有1.16秒，表
      示小客車駕駛人至多約有1.16秒的認知反應時間。而在駕
      駛人可看見倒地騎士時，距離正前方倒臥騎士（碰撞地點
      ）約為21.29公尺(1.16*18.35)，可進一步推估小客車若
      依法定速率（每秒13.88公尺）行駛，其可行之認知反應
      時間將增加為1.53秒（21.29/13.88）。一般而言，車輛
      夜間行駛，駕駛人對於突發的道路危險狀況，所需的認知
      反應時間約為2〜2.5秒。再者，車輛行駛速率每小時70公
      里，駕駛人視野角度約為61.25〜70度；車輛行駛速率每小
      時60公里，駕駛人視野角度約為70〜80度。小客車超速行
      駛於中間車道，駕駛人若有注意前方路況，可清楚看見機
      車騎士倒臥於車道上，然並無足夠之認知反應時間(因可
      行之認知反應時間約為1.16秒<所需之認知反應時間約2〜2
      .5秒），可採取有效之反應措施，如緊急剎車，以避免事
      故之發生。然小客車若依法定速率行駛，亦無足夠之認知
      反應時間(因可行之認知反應時間1.53秒<所需之認知反應
      時間2〜2.5秒），可採取有效之反應措施，如緊急剎車，
      以避免事故之發生等語，有前開鑑定意見書1份在卷可按
      （本院卷第97-121頁）。是被告縱依道路速限駕駛車輛，
      不為超速駕駛行為，於發現被害人倒臥於路中時開始煞車
      ，因被告所需之反應時間（即2〜2.5秒）已大於在該視距
      下發現被害人後如要避免撞擊被害人之反應時間（即1.53
      秒），被告仍無充足時間可以煞停車輛，無從避免本案車
      禍事故之發生。
　 4、從而，汽車行駛時，駕駛人應注意車前狀況，隨時採取必
      要之安全措施，道路交通安全規則第94條第3項定有明文
      ，此固為駕駛動力交通工具者所應共同遵循之基本注意義
      務，惟此注意義務遵守之前提，亦須限於有注意之可能性
      ，倘事出突然，行為人對於車前狀況不可預見，且無充足
      之時間可採取適當之安全措施者，法律自不能強人所難，
      任意課予行為人防範或避免結果發生之義務。本案如前所
      述，被告撞擊倒地之被害人，實屬猝不及防，其時間之短
      暫，不足以使被告有充足時間採取必要之煞停措施，自不
      得遽認被告未採取必要之安全措施。
　 5、另交通部公路總局嘉義區監理所嘉雲區車輛行車事故鑑定
      會鑑定意見書結論雖認被告駕駛自用小客車，夜間行駛中
      線快車道，未注意車前狀況，輾壓先前肇事，倒臥於中線
      快車道之機車騎士，為肇事次因等情，有上開鑑定書1份
      在卷可查（相卷第402-404頁）。惟上開鑑定書並未敘明
      被告在發現倒地之被害人時，何以有足夠之反應時間採取
      必要之安全措施，而對於碰撞結果之發生可得預見且具有
      迴避可能性。是上開鑑定就此部分既與本院上開認定結果
      不同，且未說明被告有迴避可能性之理由，尚難憑採，本
      院亦無從因此而對被告為不利之認定。
五、又卷附被告之供述、告訴人即被害人之父葉振坤之指訴、道
    路交通事故調查報告表（一）、（二）、道路交通事故現場
    圖、交通事故現場照片等證據，僅能證明本件車禍事故現場
    之相關位置、情狀之事實；至相驗筆錄、相驗屍體證明書、
    驗斷書、相驗照片，則僅能證明被害人因本案車禍事故受有
    前揭傷害而死亡，均無從藉由上開證據證明被告有未注意車
    前狀況及未隨時採取必要安全措施之過失。
六、綜上所述，本案車禍事故以致被害人死亡，致告訴人痛失獨
    子實令人遺憾，然被告究否涉犯刑事過失致死罪責，仍應依
    證據認定之。而本案既屬猝不及防之車禍事故，被告雖有超
    速行駛之違規態樣，然縱使被告依速限行駛，其於發現被害
    人時，亦無足夠反應時間供被告煞車閃避，自無檢察官所指
    之疏未注意車前狀況之過失，被告駕駛車輛雖不幸發生事故
    以致被害人死亡，其並未有能注意，而不注意情形，要難令
    被告負過失致死罪責。從而，被告是否涉犯過失致死犯行，
    既有合理懷疑，且公訴人認為被告涉犯過失致死犯行所憑之
    前開全部證據，經綜合評價後，仍尚未達於通常一般之人均
    不致有所懷疑，而得確信其為真實之程度，依刑事訴訟制度
    「倘有懷疑，即從被告之利益為解釋」、「被告應被推定為
    無罪」之原則，即難據以為被告不利認定，既無法證明被告
    犯罪，揆諸前揭條文及判決意旨，應為被告無罪之諭知。
據上論斷，應依刑事訴訟法第301條第1項前段判決如主文。
本案經檢察官陳昭廷提起公訴，檢察官楊麒嘉到庭執行職務。
中　　華　　民　　國　　111 　年　　4 　　月　　29　　日
                  刑事第八庭  審判長法　官　謝其達
　　　　　　　　　　　　　　　　　　法　官  盧伯璋
　　　　　　　　　　　　　　　　　　法　官  鄭諺霓
以上正本證明與原本無異。
如不服本判決應於收受判決後20日內向本院提出上訴書狀，並應敘述具體理由；其未敘述上訴理由者，應於上訴期間屆滿後20日內向本院補提理由書（均須按他造當事人之人數附繕本）「切勿逕送上級法院」。告訴人或被害人如對於本判決不服者，應具備理由請求檢察官上訴，其上訴期間之計算係以檢察官收受判決正本之日期為準。　　　　　　　　　　　　　　　　　　
中　　華　　民　　國　　111 　年　　4 　　月　　29　　日
                                    書記官　李玫娜